ACORDAO-COMPLETO-2567504

ACÓRDÃO 1183/2023 ATA 3/2023 - PRIMEIRA CÂMARA

VISTOS, relatados e discutidos estes autos que cuidam de pedido de reexame interposto por Maria Teresa Pereira Pontello contra o Acórdão 1058/2022-TCU-Primeira Câmara, por meio do qual foi julgado ilegal o ato de concessão de aposentadoria emitido em seu nome, em razão da incorporação da vantagem de quintos após 8/4/1998. 
ACORDAM os Ministros do Tribunal de Contas da União, reunidos em Sessão da 1ª Câmara, ante as razões expostas pelo relator, e com fundamento no art. 48 da Lei 8.443/1992, em:
9.1 conhecer do pedido de reexame para, no mérito, negar-lhe provimento;
9.2 encaminhar cópia desta decisão à recorrente, com a informação de que o inteiro teor do relatório e do voto que a fundamentam está disponível no endereço eletrônico www.tcu.gov.br/acordaos.

Pedido de reexame interposto por Maria Teresa Pereira Pontello contra o Acórdão 1.058/2022-1ª Câmara.

Primeira Câmara

Tribunal Regional do Trabalho da 4ª Região

3. Recorrente: Maria Teresa Pereira Pontello (XXX.148.210-XX)

13.1. Ministros presentes: Benjamin Zymler (na Presidência) e Jorge Oliveira (Relator).
13.2. Ministros-Substitutos convocados: Augusto Sherman Cavalcanti e Weder de Oliveira.

JORGE OLIVEIRA

Ministro Vital do Rêgo

Adoto como relatório a instrução elaborada na AudRecursos (peça 25) , aprovada pelo Diretor da unidade (peça 26) e pelo representante do Ministério Público junto ao TCU (peça 27) :
"INTRODUÇÃO
Trata-se de pedido de reexame (peça 15) interposto por Maria Teresa Pereira Pontello contra o Acórdão 1058/2022-TCU-Primeira Câmara (peça 8, Rel. Min. Vital do Rêgo) . 
1.1. A deliberação recorrida apresenta o seguinte teor: 
Os Ministros do Tribunal de Contas da União ACORDAM, por unanimidade, com fundamento no art. 71, inciso III, da Constituição Federal de 1988, c/c os arts. 1º, inciso V, 39, inciso II, e 45, caput, da Lei 8.443/1992, e ainda com os arts. 143, inciso II, parte final, 260, § 1º, e 262, caput e § 2º, do Regimento Interno/TCU, em: 
a) considerar ilegal o ato de concessão de aposentadoria emitido em favor de Maria Teresa Pereira Pontello (XXX.148.210-XX) , recusando o respectivo registro; 
b) dar ciência desta deliberação ao Tribunal Regional do Trabalho da 4ª Região/RS; 
c) fazer a determinação especificada no subitem 1.7.
1.7. Determinar ao Tribunal Regional do Trabalho da 4ª Região/RS que, no prazo de quinze dias, contados da notificação, dê ciência do inteiro teor desta deliberação à interessada.
HISTÓRICO
Em exame, para fins de registro, ato de aposentadoria emitido pelo Tribunal Regional do Trabalho da 4ª Região/RS em benefício de Maria Teresa Pereira Pontello.
1.2. O ato foi considerado ilegal, com negativa de registro, pela inclusão, nos proventos, de quintos de funções comissionadas exercidas após o advento da Lei 9.624/1998, que extinguiu a vantagem.
1.3. A parcela irregularmente incluída nos proventos estava amparada por decisão judicial transitada em julgado. Assim, o ato foi considerado ilegal sem, contudo, determinar-se a suspensão dos pagamentos ou a exclusão gradual da vantagem do benefício, tendo em vista a modulação de efeitos estabelecida pelo STF no RE 638.115.
ADMISSIBILIDADE
Reitera-se a proposta de conhecimento do recurso, nos termos do exame de admissibilidade de peça 17 e do despacho de peça 20.
EXAME DE MÉRITO
Delimitação
1.4. O presente exame contempla a seguinte questão:
legalidade da incorporação de quintos pelo exercício de função comissionada ou de cargo em comissão após a entrada em vigor da Lei 9.624/1998, de 8/4/1998.
Incorporação de quintos após a vigência da Lei 9.624/1998
1.5. A recorrente defende que o ato é legal, pois os quintos foram incorporados com base em decisão judicial, que reconheceu o direito à vantagem. Argumenta, em síntese, que:
'a requerente foi contemplada por decisão judicial transitada em julgado em 30-08-2010, ou seja, antes da vigência do novo CPC e do julgamento do RE 638.115-CE'. A decisão foi proferida nos autos da ação coletiva de nº 2003.71.00.057296-7.
Análise:
1.6. Não há amparo legal para a incorporação de quintos pelo exercício de função comissionada ou cargo em comissão após 8/4/1998, quando entrou em vigor a Lei 9.624/1998, que extinguiu a vantagem.
1.7. A questão foi decidida pelo Supremo Tribunal Federal, em regime de repercussão geral (RE 638.115, tema 395) . O entendimento fixado foi o de que 'ofende o princípio da legalidade a decisão que concede a incorporação de quintos pelo exercício de função comissionada no período de 8/4/1998 até 4/9/2001, ante a carência de fundamento legal'.
1.8. A carência de fundamento legal para a concessão da vantagem é motivo suficiente para sustentar a ilegalidade do ato e a consequente negativa de seu registro (plano da validade) , ainda que, excepcionalmente, sejam preservados os efeitos financeiros (plano da eficácia) , se atendidas as condições fixadas pelo STF ao modular os efeitos do julgamento do RE 638.115.
1.9. No caso concreto, o Tribunal reconheceu que a parcela de quintos contemplada no ato estava amparada em decisão judicial transitada em julgado, motivo pelo qual não determinou a absorção da vantagem por reajustes futuros. Logo, a decisão não merece reparos nem há outras providências a considerar, nesta oportunidade.
CONCLUSÃO
Do exame, é possível concluir que:
não há amparo legal para a incorporação de quintos pelo exercício de função comissionada ou cargo em comissão após 8/4/1998, como decidido pelo STF no julgamento do RE 638.115;
a ausência de amparo legal justifica a irregularidade do ato (plano da validade) , mesmo nos casos em que o pagamento seja mantido (plano da eficácia) , em caráter excepcional, por força da modulação dos efeitos da decisão adotada no RE 638.115;
os efeitos financeiros das incorporações de quintos pelo exercício de funções ou cargos comissionados entre 8/4/1998 e 4/9/2001 podem ser preservados se atendidas as condições fixadas pelo STF ao modular os efeitos da decisão adotada no RE 638.115;
no caso concreto, o acórdão já considerou o enquadramento da situação fática nas hipóteses fixadas pelo STF e conferiu o tratamento devido, não havendo, no recurso, elementos que justifiquem solução diversa.
PROPOSTA DE ENCAMINHAMENTO
Ante o exposto, submetem-se os autos à consideração superior, propondo-se, com fundamento no art. 48 da Lei 8.443/1992:
conhecer do recurso e, no mérito, negar-lhe provimento."
	É o relatório.

Felipe Néri Dresch da Silveira (33779/OAB-RS), representando Maria Teresa Pereira Pontello.

Procurador Júlio Marcelo de Oliveira

PEDIDO DE REEXAME. APOSENTADORIA. INCORPORAÇÃO DE QUINTOS APÓS A LEI 9.624/1998. ILEGALIDADE. NEGATIVA DE REGISTRO. CONHECIMENTO. INSUFICIÊNCIA DOS ARGUMENTOS. NEGATIVA DE PROVIMENTO.

APOSENTADORIA (APOS)

Unidade de Auditoria Especializada em Recursos (AudRecursos)

Atendidos os requisitos de admissibilidade, o pedido de reexame interposto por Maria Teresa Pereira Pontello contra o Acórdão 1058/2022-TCU-Primeira Câmara pode ser conhecido.
2.	Por meio do referido acórdão o ato de aposentadoria da beneficiária foi julgado ilegal, em razão da incorporação da vantagem de quintos após 8/4/1998. No entanto, como a parcela estava amparada por decisão judicial transitada em julgado, não foi determinada a suspensão dos pagamentos ou a exclusão gradual da vantagem, tendo em vista a modulação estabelecida pelo STF no RE 638.115.
3.	A recorrente alega que "foi contemplada por decisão judicial transitada em julgado em 30-08-2010, ou seja, antes da vigência do novo CPC e do julgamento do RE 638.115-CE". Requer, desse modo, o provimento do recurso, a fim de declarar a legalidade de sua aposentadoria e o respectivo registro.
4.	Ao analisar o recurso, a unidade técnica registrou que o acórdão recorrido reconheceu a existência de decisão judicial transitada em julgado assegurando a incorporação de quintos ou décimos de funções comissionadas após a edição da Lei 9.624/1998. No entanto, isso não significa que o ato deva ser julgado legal, uma vez que o STF deixou assente que a incorporação de quintos no período de 8/4/1998 a 4/9/2001 ofende o princípio da legalidade, nos termos da tese firmada em sede de repercussão geral, Tema 395. Diante disso, propõe negar provimento ao recurso.
5. 	Acompanho as análises e conclusões da unidade técnica, cujos fundamentos incorporo a estas razões de decidir. O acórdão recorrido não determinou a suspensão do pagamento da parcela de quintos amparada em decisão judicial transitada em julgado, em consonância com a modulação definida pelo STF. Isso não autoriza, no entanto, o julgamento pela legalidade do ato, uma vez que, segundo a tese firmada pelo STF, "Ofende o princípio da legalidade a decisão que concede a incorporação de quintos pelo exercício de função comissionada no período de 8/4/1998 até 4/9/2001, ante a carência de fundamento legal".
6.	Desse modo, inexistindo qualquer reparo a ser feito à deliberação recorrida, deve-se negar provimento ao pedido de reexame.
Ante o exposto, acompanho os pareceres uniformes e voto no sentido de que o Tribunal adote a minuta de acórdão que ora submeto à deliberação deste Colegiado.
TCU, Sala das Sessões, em 28 de fevereiro de 2023.
JORGE OLIVEIRA 
Relator